【裁判字號】    97,台上,2253
【裁判日期】    971024
【裁判案由】    分配表異議之訴等
【裁判全文】
最高法院民事判決            九十七年度台上字第二二五三號
上  訴  人  慶豐商業銀行股份有限公司
法定代理人  乙○○
訴訟代理人  吳光陸律師
被 上訴 人  甲○○
訴訟代理人  許哲嘉律師
被 上訴 人  台灣凸輪股份有限公司
法定代理人  丙○○
上列當事人間分配表異議之訴等事件，上訴人對於中華民國九十
七年五月十三日台灣高等法院台中分院第二審判決（九十六年度
上字第二一○號），提起上訴，本院判決如下：
    主  文
原判決廢棄，發回台灣高等法院台中分院。
    理  由
按預備訴之合併，其先後位之訴本有互相排斥之關係，法院判決
如認先位之訴有理由，即無庸就後位之訴為判決，如認先位之訴
無理由，始應就後位之訴為判決。本件為預備訴之合併，原審雖
就備位（後位）之訴其中一部分為上訴人（即第一審原告）勝訴
之判決，而就先位之訴全部及備位之訴其餘部分為上訴人敗訴之
判決，惟綜合先後兩訴作整體觀察，原審判決仍係全部不利於上
訴人，故上訴人就先位之訴全部及備位之訴其中一部分聲明不服
之效力，應及於全部備位之訴，備位之訴並無其中一部分已判決
確定可言，先行敘明。
次查上訴人主張：被上訴人台灣凸輪股份有限公司（下稱台灣凸
輪公司）於民國九十三年二月間邀同訴外人陳錫寬等人為連帶保
證人，向伊借款新台幣（下同）一千萬元，惟上述借款之利息及
本金僅繳至九十三年八月二十五日即未再繳納，尚積欠伊本金六
百七十八萬九千一百六十六元及利息、違約金。伊乃於九十三年
十月十八日聲請假扣押執行台灣凸輪公司之不動產，該不動產亦
於九十五年四月十三日經台灣台中地方法院（下稱執行法院）九
十五年度執清字第六二二號強制執行事件（下稱系爭強制執行事
件）拍定，執行法院並通知伊，已就執行所得金額作成分配表（
下稱系爭分配表），擇定於九十六年二月二日實行分配。然系爭
分配表所列第二順位抵押權債權人即被上訴人甲○○對於台灣凸
輪公司並無抵押債權存在，縱有債權存在，台灣凸輪公司係於其
財產有遭他債權人執行拍賣之際，始向甲○○為鉅額借款，並將
其所有坐落台中市○○區○○段五四七之四號土地及其地上一一
二四建號建物全部（下稱系爭不動產）辦理高額之抵押權設定登
記予甲○○，甲○○係先有五十萬元債權存在，始設定二千萬元
之抵押權，該設定抵押權行為顯屬無對價關係之無償行為，該行
為事實上已造成伊分配債權減少，為有害於伊債權之行為，伊自
得依民法第二百四十四條第一項規定撤銷之。縱認被上訴人間設
定最高限額抵押權行為屬有償行為，惟台灣凸輪公司在設定抵押
權登記予甲○○前，已對外負有龐大債務，為甲○○所明知，被
上訴人明知此設定抵押權行為會使其他債權人之權利受損仍為之
，自屬詐害行為，伊亦得依民法第二百四十四條第二項規定撤銷
之。而執行法院作成之系爭分配表，竟將甲○○列為第二順位抵
押權人，該分配表所載債權人之分配順序及金額顯有違誤，伊於
分配期日前已就甲○○之分配債權金額聲明異議，因甲○○當場
表示不同意，異議未能終結，伊依法提起本件分配表異議之訴等
情。爰本於確認債權不存在及分配表異議之訴之法律關係，先位
聲明求為(一)確認甲○○與台灣凸輪公司向台中市中興地政事務所
於九十三年七月二十九日就系爭不動產所設定最高限額抵押權二
千萬元（下稱系爭抵押權）之抵押債權不存在。(二)系爭分配表其
中表一次序第十五、十八所列分配金額應更正為零元，由上訴人
分配一百五十萬五千八百零一元之判決。並依民法第二百四十四
條第一項、第二項撤銷詐害行為及分配表異議之訴之法律關係，
備位聲明求為(一)系爭抵押權設定行為應予撤銷。(二)系爭分配表其
中表一次序第十五、十八所列之金額分配應更正為零元，由上訴
人分配一百五十萬五千八百零一元之判決（第一審判決上訴人敗
訴，上訴人提起上訴，原審就備位之訴其中部分請求改判為系爭
分配表所載甲○○第二順位抵押權債權原本五百萬元部分，應更
正為四百五十萬元，並駁回上訴人其餘之上訴，上訴人就其敗訴
部分提起第三審上訴）。
被上訴人甲○○則以：被上訴人間第一筆借款為九十三年三月二
十四日一百萬元，台灣凸輪公司於該次借貸償還伊五十萬元後，
尚有五十萬元未返還，又再度請求高達五百萬元短期資金支援周
轉。伊為台灣凸輪公司之股東，乃願協助，但因金額龐大，為有
效控管風險，遂於九十三年七月二十九日由台灣凸輪公司同意，
並辦理完成系爭抵押權之設定後，伊再度匯款兩筆合計四百五十
萬元，分別為九十三年八月五日三百五十萬元，及同年月六日一
百萬元，再加上先前未返還之五十萬元，借款總計為五百萬元，
台灣凸輪公司迄未返還該五百萬元，伊對台灣凸輪公司確有抵押
權及債權存在等語，資為抗辯。
原審除將備位之訴系爭分配表所載甲○○第二順位抵押權債權原
本五百萬元，更正為四百五十萬元部分外，維持第一審所為上訴
人敗訴之判決，駁回其上訴，無非以：查台灣凸輪公司於九十三
年七月二十七日與甲○○訂立抵押權設定契約書，台灣凸輪公司
以其所有系爭不動產設定第二順位本金最高限額二千萬元抵押權
予甲○○，有該不動產登記謄本、抵押權設定契約書、他項權利
證明書及九十三年八月二十五日借據等影本附於調閱之系爭強制
執行事件執行卷內可稽。依上開登記資料記載，系爭抵押權擔保
權利總金額為本金最高限額二千萬元，債務清償日期、利息、遲
延利息及違約金均依照各個債務契約約定。而甲○○於系爭抵押
權設定前之九十三年三月二十四日曾借款一百萬元，及於設定後
之九十三年八月五日借款三百五十萬元、於九十三年八月六日借
款一百萬元予台灣凸輪公司，總計為五百五十萬元等事實，亦有
借據、匯款通知單、匯款傳票、第一商業銀行苗栗分行函、台灣
中小企業銀行西屯分行及兆豐國際商業銀行南台中分行函附交易
明細表在卷可資佐證。台灣凸輪公司尚積欠甲○○上開五百萬元
未為清償，並有借據及面額分別為二百萬元及三百萬元之屆期提
示未獲付款之支票二紙在卷可證。系爭抵押權擔保之債務既係依
各個契約約定，而上開借據中約定借貸之金額為五百萬元，自屬
系爭抵押權所擔保之債權。又最高限額抵押權於設定時，僅係預
定債權之最高額度，債權人於權利存續期間內得陸續成立不特定
債權，非必於設定時即須貸予全部債權數額，甲○○雖僅借款五
百萬元予台灣凸輪公司，惟於存續期間內仍得續為借貸，足見被
上訴人間確有系爭抵押之債權存在，上訴人先位請求確認甲○○
與台灣凸輪公司於九十三年七月二十九日就系爭不動產所設定最
高限額抵押權二千萬元之抵押債權不存在，及系爭分配表，應將
甲○○之分配金額更正為零元，即為無理由。次按債務人所為之
無償行為，有害及債權者，債權人得聲請法院撤銷之。民法第二
百四十四條第一項定有明文。又債務人以其所有之不動產設定抵
押權，同時向他人借貸款項，其設定抵押權之行為，固屬有償行
為，若先有債權之存在而於事後為之設定抵押權者，如無對價關
係，即屬無償行為。倘有害及債權，則債權人自得依民法第二百
四十四條第一項之規定予以撤銷之。甲○○於系爭抵押權設定前
之九十三年三月二十四日借款一百萬元予台灣凸輪公司，台灣凸
輪公司尚欠五十萬元未償還，為甲○○所自認。被上訴人間雖約
定上開未償之五十萬元亦為系爭抵押權所擔保之範圍，惟此五十
萬元確為系爭抵押權設定前已存在債權，甲○○不否認其為台灣
凸輪公司之股東，則台灣凸輪公司積欠上訴人之債務，於九十三
年八月二十五日即無力繳納，即將受強制執行之際，應為甲○○
所明知，其竟仍於九十三年七月二十九日與台灣凸輪公司設定系
爭抵押權登記，並將該既存之債務五十萬元，約定為系爭抵押權
擔保之範圍，已足使台灣凸輪公司之積極財產減少，使上訴人之
債權受有損害，而不能完全受清償，甲○○就上開五十萬元部分
，係先有債權之存在，而於事後始為抵押權之設定，即難認為有
對價關係，應屬無償行為，並有損及上訴人之債權。上訴人依民
法第二百四十四條第一項規定，訴請撤銷該五十萬元債權部分，
核屬有據，應予准許，惟此五十萬元部分經撤銷後，因未超出系
爭最高限額抵押權範圍，仍無礙系爭抵押權設定登記效力。系爭
強制執行事件所製作之分配表，就甲○○第二順位抵押權債權原
本為五百萬元部分，應更正為四百五十萬元。至上訴人於超過上
開部分之請求，為無理由，應予駁回。又更正後之金額究應如何
分配，因尚涉及其他債權人之權益，應由執行法院重新計算依法
處理。從而，上訴人本於確認債權不存在法律關係及分配表異議
之訴，先位聲明請求確認系爭抵押權不存在，及系爭分配表其中
表一次序第十五、十八所列分配金額應更正為零元，由上訴人分
配一百五十萬五千八百零一元部分，為無理由，不應准許。又上
訴人本於民法第二百四十四條第一項、第二項撤銷詐害行為法律
關係及分配表異議之訴，備位聲明請求就系爭分配表中，甲○○
第二順位抵押權債權原本為五百萬元，應更正為四百五十萬元部
分，為有理由，應予准許，其餘部分之請求，則為無理由，不應
准許等詞，為其判斷之基礎。
查上訴人於第二審上訴狀就先位聲明(一)部分，係請求確認系爭抵
押權之抵押債權不存在（原審卷第四頁），惟於九十七年四月二
十九日言詞辯論期日所提出之民事辯論意旨狀則聲明請求確認系
爭抵押權不存在，且於該言詞辯論期日亦聲明請求如辯論意旨狀
所載（原審卷第一五八、一五九頁），上訴人此部分之聲明，究
係請求確認系爭抵押權不存在，抑係請求確認系爭抵押權所擔保
之抵押債權不存在，顯有不明瞭之情形。而原判決於第四頁就上
訴人之聲明係記載上訴人聲明請求確認系爭抵押權不存在，於第
十一頁判斷上訴人之聲明有無理由則記載為上訴人請求確認系爭
抵押權之抵押債權不存在為無理由，於第十四頁則又記載為上訴
人請求確認系爭抵押權不存在為無理由。原審審判長就上開聲明
不明瞭之情形，未依法行使闡明權，即就先位之訴為上訴人敗訴
之判決，已有違誤。且原判決上開理由之記載，亦屬判決理由矛
盾。原審就先位之訴判決既有不當，本院即無庸再審查原審就備
位之訴所為判決是否正當，應將原判決先位及備位之訴全部廢棄
。上訴論旨，指摘原判決不當，求予廢棄，非無理由。
據上論結，本件上訴為有理由。依民事訴訟法第四百七十七條第
一項、第四百七十八條第二項，判決如主文。
中    華    民    國  九十七  年    十    月  二十四  日
                      最高法院民事第二庭
                          審判長法官  吳  正  一
                                法官  劉  福  聲
                                法官  阮  富  枝
                                法官  陳  國  禎
                                法官  陳  重  瑜
      本件正本證明與原本無異
                                      書  記  官
中    華    民    國  九十七  年   十一   月    三    日
                                                      V


司法院資訊處製作；財團法人民間司法改革基金會備份。
